【裁判字號】    95,婚,372
【裁判日期】    951205
【裁判案由】    確認婚姻關係存在
【裁判全文】
臺灣新竹地方法院民事判決               95年度婚字第372號
原      告  丁○○
被      告  丙○○
上列當事人間請求確認婚姻關係存在事件，本院於民國95年11月
21日辯論終結，判決如下：
    主      文
確認原告與被告間之婚姻關係存在。
訴訟費用由被告負擔。
    事      實
甲、原告方面：
一、聲明：如主文所示。
二、陳述：
（一）原告與被告於民國（下同）92年3月29日結婚，嗣於95年4
      月19日協議離婚，並於當日至新竹縣竹北市戶政事務辦妥
      離婚登記。惟證人甲○○係依憑被告片面之詞，而簽名於
      離婚協議書，未曾親聞原告確有離婚之真意；另證人乙○○係依憑原告片面之詞，而簽名於離婚協議書，未曾親聞
      被告確有離婚之意。
（二）按兩願離婚，應以書面為之，有二人以上證人之簽名並應
      向戶政機關為離婚之登記，為民法第1050條所明定，而民
      法第1050條所謂二人以上證人之簽名，固不限於作成離婚
      證書時為之，亦不限於協議離婚時在場之人，始得為證人
      ，然必須親見或親聞雙方當事人確有離婚真意之人，始得
      為證人。查本件在離婚協議書上簽名之證人甲○○、乙○○顯不具備上述要件，爰提起本件訴訟。
（三）離婚協議書係原告所繕打，協議離婚過程中原告曾打電話
      給證人乙○○，證人乙○○直勸原告不要衝動，然證人乙○○並未與被告交談過；另原告未曾見過證人甲○○，亦
      未曾交談過；原告持離婚協議書予證人乙○○簽名返家後
      ，見被告正在使用筆記型電腦，原告乃詢問被告在做何事
      ，被告答之正與證人甲○○利用網路聊天，因證人乙○○
      之妻不願簽名，被告即表示證人甲○○願簽，原告即稱好
      ，後來係證人甲○○來了，被告即持離婚協議書至路口，
      原告則在家中。
三、證據：提出戶籍謄本、離婚協議書等件為證，並聲請傳訊證
    人甲○○、乙○○。
乙、被告方面：
一、聲明：請求駁回原告之訴。
二、陳述：
（一）兩造離婚過程中離婚協議書曾經過多次修改，嗣修改完畢
      經兩造簽名後，由原告持之請證人乙○○夫婦簽名，然因
      證人乙○○之妻不願簽名，故只有證人乙○○簽名；至於
      另一證人甲○○則係被告同事，之前被告即曾將原告所草
      擬之離婚協議書帶至辦公室，請證人甲○○幫忙看；辦理
      離婚登記前一天，兩造於家中商討離婚事宜之際，被告正
      透過網路與證人甲○○在線上聊天，雖兩造無法聽得證人
      甲○○之聲音，但證人甲○○卻可以透過網路聽到兩造對
      話之內容，後來原告提及可找證人甲○○簽名，被告即以
      文字詢問證人甲○○，經證人甲○○同意後，第二天一早
      ，被告即持兩造及證人乙○○均已簽好名之離婚協議書至
      巷口給證人甲○○簽名。
（二）兩造簽署離婚協議書之前一星期，原告曾去找證人乙○○
      夫妻當證人，證人乙○○之妻還當場打電話給被告詢問何
      以離婚，被告隨即告之離婚事由。兩造離婚協議書至少有
      三個版本，均係兩造簽名後，才由原告拿去給證人乙○○
      簽名，證人乙○○不可能不知道兩造要離婚。
（三）與原告協商離婚時，被告還曾以網路詢問證人甲○○稱原
      告要索15,000元教育費是否過高，當時係原告問被告要否
      找證人甲○○當證人。原告之前即看過證人甲○○照片，
      被告也曾告之其為何人。
    理      由
一、原告起訴主張兩造前於92年3月29日結婚，原為夫妻關係，
    嗣於95年4月19日簽立離婚協議書，並至戶政事務所辦理離
    婚登記，惟兩造離婚協議書上證人乙○○並未曾親見或親聞
    被告有離婚意願；證人甲○○則未親見或親聞原告有離婚之
    意願，故該二人並非民法第1050條所稱之證人，從而，兩造
    於95年4月19日所為之協議離婚，因不符民法第1050條兩願
    離婚之方式，應屬無效，爰依法訴請確認兩造間之婚姻關係
    存在等語。被告則以離婚協商過程中，原告曾多次持兩造已
    簽好姓名之離婚協議書請證人乙○○簽名，且之前原告找證
    人乙○○夫妻當證人時，證人乙○○之妻並曾當場撥電話給
    被告詢問離婚事由；另證人甲○○則係於兩造協商離婚時，
    透過網路線上聊天之方式，得知兩造協商離婚之事等語置辯
    ，並求為駁回原告之訴。
三、本件原告主張兩造前於92年3月29日結婚，原為夫妻關係，
    嗣於95年4月19日至戶政事務所辦理離婚登記之事實，業據
    其提出戶籍謄本及離婚協議書等件為證，並為被告所不爭執
    ，應堪信為真實。又原告主張兩造離婚協議書上證人乙○○
    並未親見或親聞被告有離婚意之情，亦據證人乙○○到庭證
    述：（問：是否曾於兩造離婚協議書上簽章？〈提示〉）是
    的。是我簽名、蓋章。當時我與原告丁○○是鄰居，是原告
    丁○○找我簽名、蓋章的。當時離婚協議書上，他們二人、
    另外壹個證人都還沒有簽名；（問：有無問過兩造離婚意願
    ？）我沒有問過被告。我只有向原告確認；（問：從來沒有
    向被告確認過？）沒有。我簽名後過了壹個禮拜，我與被告
    通過電話，有談起離婚事情，希望他們為小孩著想；（問：
    有很多版本？）當時原告找我時，已經是深夜了，原告來來
    回回拿了很多次，我勸原告不要離婚，最後沒有辦法，才簽
    名；（問：你簽名時，兩造都未簽名、蓋章？）..... 因為
    原告來來回回很多次，一直更改，但當時我不想看內容，我
    一直勸他們。我記憶中，應該是兩造都沒有簽名（見本院95
    年11月21日言詞辯論筆錄）等語在卷；雖被告陳稱離婚協議
    書曾經過多次修改並經兩造簽名，原告來來回回持之找證人
    ，證人乙○○應知被告有離婚之意，然證人乙○○否認曾看
    過修改前之離婚協議書；退步言，縱認證人乙○○曾觀看之
    ，亦無法由此推論證人乙○○曾親見或親聞被告有離婚之意
    ；至於被告復稱離婚登記之前，原告找證人乙○○夫妻當證
    人時，證人乙○○之妻曾當場撥電話給被告詢問離婚事由，
    證人乙○○也在場，故證人乙○○應知悉被告有離婚意願等
    語，然證人乙○○否認曾聽聞被告與其妻對話之內容，縱認
    證人乙○○當場得以聽聞，其所聽聞者亦係其妻之話語，故
    亦無法據此推論證人乙○○已親聞被告離婚之意，綜上，應
    可認證人乙○○確實未曾親見或親聞兩造確有離婚真意。
四、按兩願離婚，應以書面為之，有二人以上證人之簽名，並應
    向戶政機關為離婚之登記，民法第1050條定有明文。次按民
    法第1050條所謂二人以上證人之簽名，固不限於作成離婚證
    書時為之，亦不限於協議離婚時在場之人，始為證人，然究
    難謂非親見或親聞雙方當事人確有離婚真意之人，亦得為證
    人，亦有最高法院68年台上字第3792號判例要旨可資參照。
    本件原告主張兩造離婚協議書上所載證人乙○○未親見親聞
    兩造有離婚真意之事實，既經本院認定如上，而該離婚協議
    書上復僅有證人乙○○、甲○○二人，是兩造間之協議離婚
    顯未具備「二人以上」親見或親聞兩造確有離婚真意之證人
    簽名，而與民法第1050條規定不符，依民法第73條之規定，
    該離婚協議應屬無效（最高法院28年上字第1306號判例參照
    ）。從而，原告據以訴請確認兩造間之婚姻關係存在，為有
    理由，應予准許。
五、結論：原告之訴為有理由，依民事訴訟法第78條，判決如主
    文。
中    華    民    國    95    年    12    月    5     日
                  家事法庭 法  官  張百見
上正本證明與原本無異
如對本判決上訴，須於判決送達後20日內向本院提出上訴狀（須
附繕本）。
                           書記官  呂聖儀
中    華    民    國    95    年    12    月    5     日


司法院資訊處製作；財團法人民間司法改革基金會備份。
